最高法院刑事判決　　　　　　九十四年度台上字第一七六七號
　　上　訴　人　泰安建築物管理維護股份有限公司
　　代　表　人　劉德勳
　　代　理　人　林首愈律師
　　被　　　告　甲○○
　　　　　　　　乙○○
上列上訴人因自訴被告等違反商業會計法等罪案件，不服台灣高
等法院中華民國九十三年二月十七日第二審更審判決（九十二年
度上更(一)字第五四九號，自訴案號：台灣台北地方法院八十八年
度自更(一)字第三一號），提起上訴，本院判決如下：
    主  文
上訴駁回。
    理  由
一、違反商業會計法部分：
按刑事訴訟法第三百七十七條規定，上訴於第三審法院，非以判
決違背法令為理由，不得為之。是提起第三審上訴，應以原判決
違背法令為理由，係屬法定要件。如果上訴理由狀並未依據卷內
訴訟資料，具體指摘原判決不適用何種法則或如何適用不當，或
所指摘原判決違法情事，顯與法律規定得為第三審上訴理由之違
法情形，不相適合時，均應認其上訴為違背法律上之程式，予以
駁回。本件上訴人即自訴人泰安建築物管理維護股份有限公司上
訴意旨略稱：(一)、被告等自承對上訴人公司已發生之收入，未依
商業會計法規定開立發票，亦未將未開發票之金額告知記帳業者
，已足以證明被告等確實製作不實之資料（短報未開立發票之營
業收入），將之持交記帳業者與會計師用以製作不實之營利事業
所得稅結算申報書。被告等雖辯稱：伊未開發票係因大樓管理委
員會拒絕接受發票所致等語。然營利事業所得稅結算申報書之科
目中，對於此等未開立發票之應收帳款，於「營業收入調節說明
」中，留有「本期應收未開立發票金額」一欄可供登載，而上訴
人公司民國七十七、七十八兩年度之營利事業所得稅結算申報書
之「本期應收未開立發票金額」一欄，僅分別登載為新台幣（下
同）二十三萬五千四百五十七元及二十萬一千六百七十元，足見
被告等自始即無意將真實之未開發票金額，據實告知記帳業者及
會計師，其等顯然有虛偽登載之犯意。(二)、證人王琪雯並未參與
製作上訴人公司之內帳，且其係記帳業者，並非專業認證之會計
師，原判決採王琪雯所供述之內容，論斷上訴人公司非採職責發
生制等情，於法有違。又原判決或依台北市稅捐稽徵處八十五年
十一月五日８５北市稽法（乙）字第二六七四九號復查決定書，
論斷自訴意旨所指金額之差異，係因發票開立時間與實際收入時
間不同所造成，或又說明該金額之差異係因為發票沒有開立所造
成，其前後論斷說明相互矛盾，於法有違。(三)、陳兆伸會計師之
鑑定報告已表明資料不全，其對鑑定結果有所保留，且該鑑定報
告內載上訴人公司並非完全採用權責發生制，原判決據以論斷上
訴人公司並非採用權責發生制，而係採用現金收付制等情，於法
有違。又被告等所製作之內帳有「應收帳款」、「應付帳款」之
科目，則縱如鑑定報告所稱並非完全採用權責發生制，也不可能
如被告等所言完全採用現金收付制。另依所得稅法第二十二條第
一項之規定，上訴人公司為依據公司法設立之股份有限公司，其
會計基礎本應採用權責發生制，被告等並無正當理由採用現金收
付制等為會計基礎。原審對上開各情未詳予調查釐清，逕以罪疑
惟輕為由而為有利被告等之論斷，於法有違等語。
惟查原判決以公訴意旨略稱：(一)、被告甲○○、乙○○及侯秋香
等人明知上訴人公司，於七十七年十二月三十一日之資產負債表
（內帳），記列七十七年度之淨利為二百三十二萬六千零十三元
，卻共同於七十八年五月間，編製不實之資產負債表、決算報告
及所得額，提供不實之會計書表、帳冊憑證等資料，利用不知情
之會計師於製作上訴人公司七十七年度營利事業所得稅結算申報
書時，虛列虧損達五百二十七萬零七百四十六元，並以盈餘扣抵
。且上訴人公司七十七年一至十一月份及十二月份之損益表，所
載營業收入分別為三千四百零四萬四千零五十六元及八百五十萬
一千二百三十五元，合計全年度營業收入為四千二百五十四萬五
千二百八十一元，而會計事務所製作該年度營利事業所得稅申報
書之營業總收入為三千五百十三萬六千九百十四元，兩者相差七
百四十萬八千三百七十七元，另有差額十八萬八千三百八十二元
。上訴人等人製作不實之資產負債表、營利事業所得稅結算申報
書，並持向稅捐稽徵機關申報，足以生損害於公眾及他人。因認
被告二人涉犯刑法第二百十六條、第二百十五條之行使業務上文
書登載不實及商業會計法第七十一條第一款、第五款等罪嫌。(二)
、統計上訴人公司七十八年全年服務收入明細表，全年營業總收
入淨額為一億一千二百十四萬五千八百二十元，甲○○與會計侯
秋香、出納陳鳴竹等人，於七十九年五月間編製不實之決算報告
及所得額，提供不實之資產負債表、會計書表、帳冊憑證，利用
不知情之會計師於製作七十八年度營利事業所得稅結算申報書時
，虛報營業收入總額為一億零四百七十九萬四千六百四十一元，
短報營業收入七百三十五萬一千一百七十九元。甲○○、侯秋香
、陳鳴竹等製作不實之資產負債表、營利事業所得稅結算申報書
，並持向稅捐稽徵機關申報，足以生損害於公眾及他人。因認甲
○○涉犯刑法第二百十六條、第二百十五條之行使業務上文書登
載不實及商業會計法第七十一條第一款、第五款等罪嫌。訊據被
告二人均堅決否認有上訴人所指訴之前揭犯行，甲○○辯稱：上
訴人公司七十七年度資產負債表及損益表，比較會計師受任申報
七十七年度營利事業所得稅申報書所記載之內容，收入多列七百
四十萬八千三百七十七元，費用少列十八萬八千三百八十二元，
合計損益有七百五十九萬六千七百五十九元之差額，係因上訴人
公司會計採現金收付制，必須已經支付方可列入，然會計師事務
所為客戶報稅所製作之營利事業所得稅申報書則採權責發生式。
即上訴人公司內部為便於財務管理，每月由會計乙○○依據各項
交易憑證登載備忘記錄，並編製資產負債表及損益表（以下簡稱
Ａ表），係採現金收付制，而為辦理營利事業之營業稅及所得稅
申報，每月則由會計乙○○彙整會計憑證，送交勤裕會計事務所
王祺雯（原姓名王青），依據商業會計法之規定登載帳籍，並編
製七十七年度營利事業所得稅申請書（以下簡稱Ｂ表），係採權
責發生制。該Ａ、Ｂ二表因認列之時間基礎不一，且部分收入未
能開立發票，據以申報營利事業所得，即不能納入Ｂ表，二者所
採之作業方式不同，並無不實之處。乙○○辯稱：伊自七十七年
六月下旬至七十八年五月中旬，在上訴人公司任職負責會計業務
，七十七年度之申報書非其所載，而係上訴人公司委託會計師所
為。且相關發票及收據均非由伊處理，備忘錄並非正確之數字，
而係邱惠美提出數字由伊填寫，邱惠美離職後，伊仍以收據、發
票為依據記載等情。而依甲○○所供承之內容，及上訴人公司資
產負債表、上訴人公司七十七年度營利事業所得稅結算申報書、
上訴人公司七十八年度營利事業所得稅結算申報書、上訴人公司
七十八年各月之服務收入明細、損益表等所載之內容，固堪認有
自訴意旨內容所指相關金額之差異。然依證人王琪雯所供述之內
容，堪認上訴人公司申報營利事業所得稅之申報書及資產負債表
，係王琪雯及其委託之會計事務所所製作；至上訴人公司內部之
資產負債表及損益表，則係由擔任會計之乙○○呈經股長、協理
、總經理、副董事長、董事長甲○○，逐級蓋章或以簽名方式核
閱。又王琪雯證稱：申報收入與實際收入不符，是因所採的記帳
基礎不同，伊是權責基礎，而上訴人公司是以現金收付等情，參
酌卷附台北市稅捐稽徵處八十五年十一月五日８５北市稽法（乙
）字第二六七四九號復查決定書理由欄第三段內載：「應可認定
七十八年現金收入計五、八八一、三八七元，業於七十七年開立
統一發票」、「七十八年有二、二九一、０００元（含稅）之已
開立發票金額係於七十九年始收款」等情，則上訴人公司七十八
年度全年服務收入損益表等資料所載之全年營業總收入額，其與
七十八年度營利事業所得稅結算申報書所列舉之「營業收入總額
」，顯不可能相一致。另依上訴人之聲請將上訴人公司所提出之
七十七年及七十八年之總分類帳（未提供傳票及憑證），送請台
北市會計師公會指派陳兆伸會計師鑑定，其鑑定報告略以：「本
會計師係依商業會計法所訂定相關會計原則基礎執行鑑定工作，
以合理確信該帳冊之紀錄究係採『權責發生制』抑或『現金收付
制』，此項鑑定工作包括抽查收入及支出相關科目所列交易之流
程及按總分類帳帳載紀錄推定其日記帳情形，抽核七十八年十二
月份、七十八年一月份、七十七年十二月份之總分類帳，評估管
理階層紀錄之總分類帳所採用之制度，惟資料文件不全，多項程
序無法執行。本會計師受託鑑定泰安建物管理維護股份有限公司
，其中第一段所述七十八年及七十七年總分類帳內容所列，七十
七年度及七十八年度應付費用除薪資及營業稅外，核未估列其他
固定支出費用（如水電費、郵電費、保險費等），七十七年度之
借款未估列期末應付利息支出，於七十八年一月份始跨期認列七
十七年度之支出。零用金之設置及使用非依零用金制度撥補。七
十八年度及七十七年度之收入於年度結束前有估列應收未收收入
，惟該公司未保留足夠適切之憑證及資料佐證，其可歸為『權責
制』之入帳之基礎並不明確，故也無法判斷。因此無法判斷該估
列之收入是否係權責發生認列。又存款利息及借出款項未估列期
末利息收入。七十八年度及七十七年度均未提列呆帳費用。依本
會計師之鑑定結果認為，第一段所述之總分類帳依所列科目記載
，其收入及支出並非完全採用『權責發生制』」，上訴人公司於
上開鑑定報告送達後，再附該公司七十七年度營利事業所得稅結
算申報書，聲請追加鑑定，核對前揭資產負債表、損益表，而鑑
定人陳兆伸會計師認無足夠適切證據，足以改變上開鑑定結果，
此有陳兆伸會計師九十一年十月十七日鼎總９１字第０１８號函
及鑑定報告、九十一年十二月二十五日鼎總９１字第０１９號函
在卷可稽，益徵上訴人公司七十七年及七十八年所製作之總分類
帳並非完全採用權責發生制，核與王琪雯所證稱上訴人公司並非
採權責發生制相符。上訴人公司嗣聲請再送鑑定「是否權責發生
制及現金制之區別，會造成自訴人公司七十七年度由淨利二百三
十二萬六千零十三元，變成虧損五百二十七萬零七百四十六元」
等情，而據鑑定人陳兆伸會計師於九十二年十月十三日函復：「
就目前資料顯示，該公司（指上訴人公司）仍無新證據可供判別
，而該公司又未提供相關文件」等情，經將鑑定人陳兆伸會計師
上開覆函再轉上訴人公司依旨提供資料，上訴人公司具狀陳報「
本案系爭事實發生時間，距今已長達十餘年，如所謂『適切數據
文件』是指所有發票、傳票等相關資料，則該等資料業已超過其
法定之保存年限，已經湮滅無法取得，自無法依據陳兆伸會計師
之指示提出」等情。則上訴人公司內部七十七年十二月三十一日
製作之資產負債表及損益表係採現金收付制，其記載公司七十七
年度淨利總金額為二百三十二萬六千零十三元；而記載虧損五百
二十七萬零七百四十六元之資產負債表，則採權責發生制，二者
因認列之時間基礎不一，且部分收入未能開立發票據以申報營利
事業所得，即不能納入會計事務所之報表，二者之作業方法亦不
相同，其二者雖有差異，然並非不實，尚難因甲○○當時係上訴
人公司負責人，乙○○曾參與上訴人公司之會計作業，即遽認被
告二人有自訴意旨所指之犯行。此外，亦查無其他證據足資證明
被告二人有自訴意旨所指之犯行，自屬不能證明被告二人犯罪。
因而維持第一審關於諭知被告二人上開部分無罪之判決，駁回上
訴人在第二審關於該部分之上訴，已說明其論斷所憑之依據及理
由，從形式上觀察，並無違背法令之情形。按證據之取捨與證據
之證明力如何，均屬事實審法院得自由裁量、判斷之職權；苟其
此項裁量、判斷，並不悖乎通常一般之人日常生活經驗之定則或
論理法則，又於判決內論其何以作此判斷之心證理由者，即不
得任意指摘其為違法，而據為提起第三審上訴之合法理由。原審
綜合斟酌前述各項事證，論斷說明本件不能證明被告二人有上訴
人所指之犯行等情，乃屬其採證職權之合法行使，不容任意指為
違法。又檢察官就被告犯罪事實，應負舉證責任，並指出證明之
方法，刑事訴訟法第一百六十一條第一項定有明文。此項規定，
於自訴程序同有適用。因此，自訴人對於自訴之犯罪事實，應負
實質之舉證責任。倘自訴人所提出之證據，不足為被告有罪之積
極證明，或其闡明之證明方法，無從說服法院形成被告有罪之心
證，基於無罪推定之原則，自應為被告無罪之諭知。又認定犯罪
事實所憑之證據，雖不以直接證據為限，間接證據亦包括在內，
然而無論直接證據或間接證據，其為訴訟上之證明，須於通常一
般人均不致有所懷疑，而得確信其為真實之程度者，始得據為有
罪之認定，倘其證明尚未達到此一程度，而有合理之懷疑存在時
，即不能遽為不利被告之認定。原判決已說明上訴人所舉之相關
證據等，尚不足證明被告二人有自訴意旨所載之犯行，而原判決
既為被告二人無罪之諭知，即無所謂認定之事實可言，上訴意旨
任意指摘原判決之論斷說明為有矛盾云云，並非有據。上訴意旨
就原審取捨證據論斷事實之職權行使，暨原審已調查說明之事項
，漫加指摘有採證違法之情事云云，均與法律規定得為第三審上
訴理由之違法情形不相適合，其此部分之上訴違背法律上之程式
，應予駁回。
二、行使業務上文書登載不實罪：
按刑事訴訟法第三百七十六條所列各罪之案件，經第二審判決者
，不得上訴於第三審法院，法有明文。本件上訴人指被告二人涉
犯刑法第二百十六條、第二百十五條行使業務上文書登載不實罪
嫌部分，核屬刑事訴訟法第三百七十六條第一款之案件，依上開
說明，既經第二審判決，自不得上訴於第三審法院。縱此部分自
訴意旨認與上述違反商業會計法第七十一條第一款、第五款部分
有牽連關係為裁判上一罪，但重罪之違反商業會計法第七十一條
第一款、第五款部分，其上訴為不合法，本院應從程序上予以駁
回，而無從為實體上判決，此部分亦無從適用審判不可分原則，
併為實體上審判。上訴人竟復對此部分提起上訴，顯為法所不許
，應予駁回。
據上論結，應依刑事訴訟法第三百九十五條前段，判決如主文。
中　　華　　民　　國　九十四　年　　四　　月   十四  　日
                      最高法院刑事第二庭
                          審判長法官  董　明　霈
                                法官  林　茂　雄
                                法官  張　祺　祥
                                法官  呂　永　福
                                法官  郭　毓　洲
      本件正本證明與原本無異
                                      書  記  官
中　　華　　民　　國　九十四　年　　四　　月　二十一　日
                                                      V
